ACORDAO-COMPLETO-2384077

ACÓRDÃO 2855/2019 ATA 46/2019 - PLENÁRIO

VISTOS, relatados e discutidos estes autos de embargos de declaração opostos por Mário Ribeiro Filho contra o Acórdão 2432/2019-TCU-Plenário;
ACORDAM os Ministros do Tribunal de Contas da União, reunidos em sessão Plenária, ante as razões expostas pelo Relator, em:
9.1. conhecer dos embargos de declaração para dar-lhes provimento e determinar a exclusão de Mário Ribeiro Filho do rol de responsáveis da TCE de que trata item 9.5.1 do Acórdão 788/2018-TCU-Plenário;
9.2. dar ciência deste acórdão ao embargante e aos demais interessados.

Embargos de declaração contra acórdão que deu provimento parcial a pedido de reexame interposto pelo recorrente em processo de monitoramento de deliberação proferida em denúncia sobre possíveis irregularidades na execução de obras custeadas com recursos federais advindos de convênio.

Prefeitura Municipal de Bom Jesus da Lapa - BA.

3. Interessados/Responsáveis/Recorrentes:
3.1. Responsáveis: Alexandre Navarro Garcia (XXX.346.061-XX); Carlos Antonio Vieira Fernandes (XXX.608.784-XX); Emilia Maria Silva Ribeiro Curi (XXX.910.701-XX); Irani Braga Ramos (XXX.359.668-XX); Luiz Otávio Oliveira Campos (XXX.575.532-XX); Mário Ramos Ribeiro (XXX.152.222-XX)
3.2. Recorrente: Mário Ramos Ribeiro (XXX.152.222-XX).

13.1. Ministros presentes: José Mucio Monteiro (Presidente), Walton Alencar Rodrigues (Relator), Benjamin Zymler, Aroldo Cedraz, Raimundo Carreiro, Ana Arraes e Vital do Rêgo.
13.2. Ministro-Substituto convocado: Augusto Sherman Cavalcanti.
13.3. Ministros-Substitutos presentes: Marcos Bemquerer Costa e André Luís de Carvalho.

WALTON ALENCAR RODRIGUES

Ministro Walton Alencar Rodrigues.

Trata-se de embargos de declaração opostos por Mário Ribeiro Filho contra o Acórdão 2432/2019-TCU-Plenário, que conheceu do pedido de reexame interposto pelo ora embargante em face do Acórdão 788/2018-TCU-Plenário para, no mérito, dar-lhe provimento parcial, como transcrito a seguir:
"VISTOS, relatados e discutidos estes autos de pedidos de reexame interpostos por Mário Ramos Ribeiro e Emília Maria Silvia Ribeiro Curi contra o Acórdão 788/2018-TCU-Plenário,
ACORDAM os Ministros do Tribunal de Contas da União, reunidos em sessão do Plenário, diante das razões expostas pelo relator, em:
9.1. conhecer do pedido de reexame interposto por Mário Ramos Ribeiro para, no mérito, dar-lhe provimento parcial;
9.2. conhecer do pedido de reexame interposto por Emília Maria Silvia Ribeiro Curi para, no mérito, dar-lhe provimento;
9.3. tornar insubsistentes os subitens 9.1, 9.2 e 9.3 do Acórdão 788/2018-TCU-Plenário;
9.4. dar ciência desta deliberação aos recorrentes, à Secretaria Federal de Controle Interno da CGU, ao Ministro de Estado da Integração Nacional."
Irresignado, o embargante argumenta que o pedido de reexame requeria "que fossem suprimidas a supressão das determinações contidas nos itens 9.1 e 9.5.1 do Acórdão 788/2018-TCU-Plenário". Explica que por supressão do item 9.5.1 deve-se entender a extirpação de seu nome dos respectivos itens, uma vez que não teria legitimidade para impugnar o acórdão em relação aos demais responsáveis ali relacionados.
Para reforçar o argumento de que seu pedido de reexame em relação ao item 9.5.1 do Acórdão 788/2018-TCU-Plenário, buscava tão somente a revisão da determinação "relativa à sua pessoa", que não pretendia impugnar a conversão em tomada de contas especial, mas apenas afastar in totum a sua responsabilidade (pela multa e pela responsabilidade solidária) , transcreve trecho do pedido de reexame (peça 68, p. 27) :
"A inexistência de nexo de causalidade entre este e a conduta do gestor implica a sua exclusão do polo passivo, ante a impossibilidade de desenvolvimento válido e regular do processo, conforme os termos art. 212 do Regimento Interno do TCU."
Conclui assim que o que foi apreciado por este Tribunal ao negar seu segundo pleito e aplicar o entendimento pacífico da jurisprudência do TCU, no sentido de que não cabe recurso sobre a decisão de conversão de processo de fiscalização em Tomada de Contas Especial (TCE) , representa omissão, pois não foi enfrentada a tese de que não pode ser considerado responsável solidário ao dano ao Erário (exclusão do polo passivo da TCE) , o que deve ser aclarado por meio dos presentes embargos.
Ademais, argumenta a existência de contradição: uma vez que reconhecida expressamente no Acórdão 2432/2019-TCU-Plenário a regularidade da sua conduta no atendimento às determinações do Tribunal, o que ensejou a exclusão da multa prevista no art. 58 da Lei 8.443/1992, tal aresto deixou de deixar de exclui-lo do rol de gestores faltosos e responsáveis solidários pelo possível dano ao Erário.
Isso porque primeira premissa (afastamento da multa por inexistência de culpa - item 9.1 do Acórdão 788/2018-TCU-Plenário) , por coerência lógica, também se aplica inteiramente à segunda, ou seja, ao expurgo da responsabilidade solidária (item 9.5.1 do Acórdão 788/2018-TCU-Plenário) .
Sustenta ainda que a exclusão de deu nome da determinação contida no item 9.5.1 deste acórdão representa medida de economicidade, pois não faz sentido o ora embargante, que já teve reconhecida a ausência de sua culpa, vir a responder a futura TCE, movimentando toda a máquina administrativa desta Corte de Contas e obrigando ao embargante a apresentação de razões de justificativa que, ao final, já se sabe de antemão, serão plenamente acolhidas.
Requer assim o acolhimento dos embargos de declaração para fins de que, suprindo-se a omissão e contradição acima aduzida, seja extirpado o nome do embargante do rol de responsáveis solidários constante na deliberação contida no item 9.5.1 do Acórdão 788/2018-TCU-Plenário, com vistas a preservar a higidez lógico-formal do Acórdão 2432/2019-TCU-Plenário.

8.1. Luiz Antonio Muniz Machado (024281/OAB-RJ) e outros, representando Emilia Maria Silva Ribeiro Curi.  
8.2. Ana Carolina Mazoni (31.606/OAB-DF) e outros, representando Luiz Otávio Oliveira Campos.  
8.3. Carlos Antonio Vieira Fernandes Filho (34.472/OAB-DF) e outros, representando Carlos Antonio Vieira Fernandes.  
8.4. Felipe Teixeira Vieira (31718/OAB-DF) e outros, representando Alexandre Navarro Garcia.

Não atuou.

MONITORAMENTO. DESATENDIMENTO DE DETERMINAÇÃO DO TCU. MULTA DO ART. 58, IV, DA LEI 8.443/1992. CONVERSÃO EM PROCESSO DE TOMADA DE CONTAS ESPECIAL. AFASTAMENTO DA MULTA EM PEDIDO DE REEXAME POR INEXISTÊNCIA DE CULPA NA CONDUTA DO EMBARGANTE. EMBARGOS DE DECLARAÇÃO. CONHECIMENTO. PROVIMENTO. EXCLUSÃO DE SEU NOME DO ROL DE RESPONSÁVEIS DA TCE A SER INSTAURADA POR COERENCIA LÓGICA.

MONITORAMENTO (MON)

Secretaria de Recursos (SERUR); Secretaria de Fiscalização de Infraestrutura Urbana (SeinfraUrb).

Trata-se de embargos de declaração opostos por Mário Ribeiro Filho contra o Acórdão 2432/2019-TCU-Plenário, que conheceu do pedido de reexame interposto pelo ora embargante em face do Acórdão 788/2018-TCU-Plenário para, no mérito, dar-lhe provimento parcial.
Irresignado, o embargante argumenta que o pedido de reexame requeria "que fossem suprimidas as determinações contidas nos itens 9.1 e 9.5.1 do Acórdão 788/2018-TCU-Plenário". Explica que por supressão do item 9.5.1 deve-se entender a extirpação de seu nome dos respectivos itens, uma vez que não teria legitimidade para impugnar o acórdão em relação aos demais responsáveis ali relacionados.
Para reforçar o argumento de que seu pedido de reexame em relação ao item 9.5.1 do Acórdão 788/2018-TCU-Plenário, buscava tão somente a revisão da determinação "relativa à sua pessoa", que não pretendia impugnar a conversão em tomada de contas especial, mas apenas afastar in totum a sua responsabilidade (pela multa e pela responsabilidade solidária) , transcreve trecho do pedido de reexame (peça 68, p. 27) :
"A inexistência de nexo de causalidade entre este e a conduta do gestor implica a sua exclusão do polo passivo, ante a impossibilidade de desenvolvimento válido e regular do processo, conforme os termos art. 212 do Regimento Interno do TCU."
Conclui assim que o que foi apreciado por este Tribunal ao negar seu segundo pleito e aplicar o entendimento pacífico da jurisprudência do TCU, no sentido de que não cabe recurso sobre a decisão de conversão de processo de fiscalização em Tomada de Contas Especial (TCE) , representa omissão, pois não foi enfrentada a tese de que não pode ser considerado responsável solidário ao dano ao Erário (exclusão do polo passivo da TCE) , o que deve ser aclarado por meio dos presentes embargos.
Ademais, argumenta a existência de contradição: uma vez que reconhecida expressamente no Acórdão 2432/2019-TCU-Plenário a regularidade da sua conduta no atendimento às determinações do Tribunal, o que ensejou a exclusão da multa prevista no art. 58 da Lei 8.443/1992, tal aresto deixou de deixar de exclui-lo do rol de gestores faltosos e responsáveis solidários pelo possível dano ao Erário.
Isso porque primeira premissa (afastamento da multa por inexistência de culpa - item 9.1 do Acórdão 788/2018-TCU-Plenário) , por coerência lógica, também se aplica inteiramente à segunda, ou seja, ao expurgo da responsabilidade solidária (item 9.5.1 do Acórdão 788/2018-TCU-Plenário) .
Sustenta ainda que a exclusão de deu nome da determinação contida no item 9.5.1 deste acórdão representa medida de economicidade, pois não faz sentido o ora embargante, que já teve reconhecida a ausência de sua culpa, vir a responder a futura TCE, movimentando toda a máquina administrativa desta Corte de Contas e obrigando ao embargante a apresentação de razões de justificativa que, ao final, já se sabe de antemão, serão plenamente acolhidas.
Requer assim o acolhimento dos embargos de declaração para fins de que, suprindo-se a omissão e contradição acima aduzida, seja extirpado o nome do embargante do rol de responsáveis solidários constante na deliberação contida no item 9.5.1 do Acórdão 788/2018-TCU-Plenário, com vistas a preservar a higidez lógico-formal do Acórdão 2432/2019-TCU-Plenário.
Feito breve resumo dos fatos, passo a decidir. 
Conheço dos presentes embargos por atenderem aos requisitos atinentes à espécie.
Preliminarmente, deve-se observar que a literalidade do pedido de reexame apresentado à peça 68 foi no sentido da supressão das determinações contidas nos itens 9.1 e 9.5.1, como transcrito a seguir:
"Pelo exposto, requer-se o conhecimento do presente recurso e seu recebimento com efeitos devolutivos e suspensivos, nos termos do art. 33 da Lei Orgânica do TCU, e, no mérito, o provimento deste Pedido de Reexame para que sejam suprimidas as determinações contidas nos itens 9.1 e 9.5.1 do Acórdão 788/2018-TCU-Plenário, Sessão de 11/4/2018, na esteira do entendimento da jurisprudência desse Tribunal, que se alinha ao atendimento da Constituição Federal e das demais normas incidentes."
Em que pese tal fato, os argumentos apresentados em sede de embargos merecem ser acolhidos. Em primeiro lugar porque, tal como explicado pelo embargante, seu pedido foi analisado sem enfrentar a tese de que não pode ser considerado responsável solidário ao dano ao Erário (exclusão do polo passivo da TCE) 
Em segundo lugar porque, como aduzido por Mário Ribeiro Filho, a análise desenvolvida no voto condutor do acórdão embargado levou este Tribunal a concluir pelo afastamento da multa a ele aplicada por meio do item 9.1 do Acórdão 788/2018-TCU-Plenário, em razão da inexistência de culpa em sua conduta. 
Por coerência lógica, tal conclusão também deve ser aplicada inteiramente no que toca à sua exclusão do rol de responsáveis da TCE que irá ser instaurada a partir da conversão dos autos, como determina o item 9.5.1 do Acórdão 788/2018-TCU-Plenário.
Diante desses elementos, conheço dos presentes embargos para dar-lhes provimento e determinar a exclusão de Mário Ribeiro Filho do rol de responsáveis da TCE de que trata item 9.5.1 do Acórdão 788/2018-TCU-Plenário.
Feitas essas considerações, voto por que o Tribunal acolha a minuta de acórdão que ora submeto à deliberação do colegiado.
TCU, Sala das Sessões Ministro Luciano Brandão Alves de Souza, em 27 de novembro de 2019.
WALTON ALENCAR RODRIGUES 
Relator